【裁判字號】    97,交聲,2481
【裁判日期】    970930
【裁判案由】    聲明異議
【裁判全文】
臺灣臺中地方法院交通事件裁定        97年度交聲字第2481號
原處分機關  交通部公路總局臺中區監理所豐原監理站
異  議  人
即受處分人  甲○○
上列異議人即受處分人因違反道路交通管理處罰條例案件，對於
交通部公路總局臺中區監理所（豐原監理站）民國97年8月1日所
為之裁決（豐監稽違字第裁63-HC0000000號裁決書）聲明異議，
本院裁定如下：
    主    文
原處分關於罰鍰新臺幣肆萬伍仟元部分撤銷。
前項撤銷部分，甲○○不罰。
    理    由
一、原處分意旨略以：受處分人即異議人（下稱異議人）甲○○
    駕駛車號N7S-119號重型機車，於民國95年10月9日13時15分
    許，在臺中縣大甲鎮○○路○段1410號處肇事，經警抽取甲
    ○○血液檢測，換算酒後呼吸所含酒精成分為每公升1.38毫
    克，為臺中縣警察局交通隊大甲交通小隊員警當場舉發，並
    依道路交通管理處罰條例第35條第1項第1款之規定，裁處異
    議人罰鍰新臺幣（下同）45,000元，並吊扣其駕駛執照12個
    月（已吊扣）。又依法務部95年5月25日法律字第095070039
    3號函示意旨，如司法機關就刑事案件為不起訴處分確定者
    ，應通知原移送之行政機關得依違反行政法上義務之規定裁
    處之，而緩起訴處分乃附條件之不起訴處分，本質上為不起
    訴處分之一種，且檢察官為緩起訴處分時，對被告所課予之
    負擔，乃一種特殊之處遇措施，並非刑罰，今本件緩起訴一
    年期間業已期滿，受處分人確定免受刑事追訴，則依行政罰
    法第26條所訂「一事不二罰」之原則，該所依法裁處，應無
    不合等語。
二、本件聲明異議要旨略以：依據行政罰法第26條規定，一罪不
    兩罰，採「先刑法後行政」，異議人已依臺灣臺中地方法院
    檢察署檢察官命令，支付緩起訴處分金，今原處分機關再裁
    罰45,000元，顯違反一事不二罰之原則，爰依法聲明異議，
    請求撤銷上開行政罰鍰部分之處分等語。
三、按受處分人，不服道路交通管理處罰條例第8條主管機關所
    為之處罰，得於接到裁決書之翌日起二十日內，向管轄地方
    法院聲明異議，道路交通管理處罰條例第87條第1項定有明
    文。又上開二十日之不變期間，依同條例第89條準用刑事訴
    訟法第66條第1項之規定，應加計在途期間。次按處理違反
    道路交通管理事件，有關文書送達之程序，依行政程序法之
    規定，違反道路交通管理事件統一裁罰基準及處理細則第5
    條訂有明文。而行政程序法中對於文書送達，於應受送達人
    之住居所、事務所或營業所為之。但在行政機關辦公處所或
    他處會晤應受送達人時，得於會晤處所為之；於應送達處所
    不獲會晤應受送達人時，得將文書付與有辨別事理能力之同
    居人、受僱人或應送達處所之接收郵件人員，行政程序法第
    72條第1項、第73條第1項分別定有明文。經查，本件原處分
    機關所為豐監稽違字第裁63-HC0000000號裁決書決書係於97
    年8月7日送達於異議人位於臺中縣大甲鎮○○路24巷2之1號
    之戶籍地址，因未獲會晤本人，而由異議人之媳吳潔倫為收
    受，有交通部公路總局臺中區監理所豐原監理站送達證書一
    紙在卷可憑，揆諸上開說明，本件豐監稽違字第裁63-HC000
    0000號裁決書已合法送達予異議人，而於97年8月7日起即已
    發生法律上送達之效力，本件異議人聲明異議之期間，應自
    97年8月7日之翌日即97年8月8日起算二十日。又原處分機關
    交通部公路總局臺中區監理所豐原監理站係位於臺中縣豐原
    市，是依法院訴訟當事人在途期間標準第2條、第4條第1項
    第2款之規定，本件異議人聲明異議之期間，除自收受送達
    之翌日即96年12月12日起算二十日，並應加計在途期間三日
    ，故受處分人聲明異議之法定期間末日應為97年9月1日（97
    年8月30、31日為星期例假日）。則本件異議人於收受上開
    裁決書後，於97年9月1日具狀提出於原處分機關聲明異議，
    有其所提出之聲明異議狀上之「交通部公路總局臺中區監理
    所豐原監理站收文章」上戳記之日期可證，是則本件聲明異
    議未逾法定期限甚明，揆諸前揭規定，本件聲明異議合法，
    合先敘明。
四、再按汽車駕駛人飲用酒類或其他類似物後，其吐氣所含酒精
    濃度超過每公升0.25毫克，不得駕車；汽車駕駛人，駕駛汽
    車經測試檢定酒精濃度超過標準，處汽車駕駛人新台幣15,0
    00元以上60,000元以下罰鍰，並當場移置保管該汽車及吊扣
    駕駛執照一年，因而肇事致人受傷者，並吊扣駕駛執照二年
    。道路交通安全規則第114條第2款、道路交通管理處罰條例
    第35條第1項第1款分別定有明文。又按汽車駕駛人，有第35
    條第1項規定之情形時，應接受道路交通安全講習，同條例
    第24條第1項第2款亦定有明文。末按一行為同時觸犯刑事法
    律及違反行政法上義務規定者，依刑事法律處罰之。但其行
    為應處以「其他種類行政罰」或得沒入之物而未經法院宣告
    沒收者，亦得裁處之。前項行為如經不起訴處分或為無罪、
    免訴、不受理、不付審理之裁判確定者，得依違反行政法上
    義務規定裁處之。本法所稱「其他種類行政罰」，指下列裁
    罰性之不利處分：限制或禁止行為之處分：限制或停止營業
    、吊扣證照、命令停工或停止使用、禁止行駛、禁止出入港
    口、機場或特定場所、禁止製造、販賣、輸出入、禁止申請
    或其他限制或禁止為一定行為之處分，行政罰法第26條、第
    2條第1款亦定有明定。惟依95年2月5日正式施行之行政罰法
    第26條第1項規定：「一行為同時觸犯刑事法律及違反行政
    法上義務規定者，依刑事法律處罰之。但其行為應處以其他
    種類行政罰或得沒入之物而未經法院宣告沒收者，亦得裁處
    之」。此乃一行為同時造成刑罰法律與行政秩序罰規定發生
    競合適用之關係時，基於「一事不二罰」之法理，經由立法
    程序確立應以刑罰優先為原則，避免行為人承受過度且重複
    之處罰。此觀該條立法理由明確揭示：「一行為同時觸犯刑
    事法律及違反行政法上義務規定時，由於刑罰與行政罰同屬
    對不法行為之制裁，而刑罰之懲罰作用較強，故依刑事法律
    處罰，即足資警惕時，實無一事二罰再處行政罰之必要。且
    刑事法律處罰，由法院依法定程序為之，較符合正當法律程
    序，應予優先適用。但罰鍰以外之沒入或其他種類行政罰，
    因兼具維護公共秩序之作用，為達行政目的，行政機關仍得
    併予裁處，故為第一項但書規定」，其理益明。是以前揭行
    政罰法中刑事法律處罰優先且不再處以行政秩序罰之目的，
    既係因為行為人已接受刑罰而足資警惕，且已發生懲罰之作
    用，即無使行為人陷於雙重處罰之不利益，則關於刑事法律
    處罰之範圍自應採取實質認定，凡刑事實體法或程序法中所
    規定客觀上剝奪行為人生命、自由、財產權利，主觀上亦因
    制裁之嚴厲性、痛苦性，其強度足以造成心理強制而間接達
    成矯正教化目的之處遇手段，皆應納入其中，而不以形式上
    符合刑法第32條至第34條所定主刑及從刑種類者為限，始與
    前揭法律規範之意旨相符。
五、查本件異議人於前揭時、地，駕駛自用小客車，因酒精濃度
    超過標準之違規事實，固有臺中縣警察局交通隊大甲交通小
    隊員警當場舉發違反道路交通管理事件通知單及裁決書等附
    卷可稽，惟查：
  (一)依行政罰法第26條之立法理由觀之：「一行為同時觸犯刑事
    法律及違反行政法上義務規定時，由於刑罰與行政罰同屬對
    不法行為之制裁，而刑罰之懲罰作用較強，故依刑事法律處
    罰，即足資警惕時，實無為一事二罰再處行政罰之必要。且
    刑事法律處罰，由法院依法定程序為之，較符合正當法律程
    序，應予優先適用。但罰鍰以外之沒入或其他種類行政罰，
    因兼具維護公共秩序之作用，為達行政目的，行政機關仍得
    『併與裁處』」。故在處罰目的且處罰方式相同時，若依刑
    事法律處罰，即足資警惕時，實無為一事二罰再處行政罰之
    必要。又刑事訴訟法第253條之2規定，檢察官為緩起訴處分
    ，得命被告於一定期間內履行「向公庫支付一定之金額」，
    此一命被告為金錢給付的部分，應得被告之同意。命被告為
    金錢給付部分，並得為民事強制執行名義。檢察官課被告以
    上之負擔，由於此負擔雖非「刑罰」，但性質上可謂實質的
    制裁，且造成被告權利受限制的影響。則受處分人上開違反
    刑事法律禁止規範之犯罪事實既已明確，僅因檢察官採取緩
    起訴處分之替代性刑事處遇手段，未將該案逕行起訴或聲請
    簡易判決處刑，致其後適用之刑事訴訟程序有所區別，然就
    受處分人負有支付一定金額予檢察官指定機構之義務觀察，
    其如未在上開指定期間內確實履行義務，依刑事訴訟法第25
    3條之3第1項第3款之規定，受處分人將遭受撤銷緩起訴處分
    之不利益；反之，倘其確實遵守並履行各項緩起訴條件，除
    非合於刑事訴訟法第260條所定情形之一，否則受處分人即
    無再就同一案件遭受刑事訴追之虞。從而，受處分人已因上
    開緩起訴處分而剝奪其財產權，主觀上前揭金錢給付義務亦
    具有強制性、懲罰性，雖不若易科罰金係以支付金錢作為自
    由刑之替代，惟經由緩起訴處分條件之履行使其免於遭檢察
    官發動起訴程序，仍具有替代刑罰之效果，廣義而言，應屬
    前揭所稱之「實質刑事法律處罰」，而有行政罰法第26條第
    1項「一事不二罰」規定之適用（臺灣高等法院臺中分院95
    年度交抗字第477號裁定同此結論，可值參照）。又法務部
    95年5月25日法律字第0950700393號函雖謂：行政罰法第26
    條第2項所稱「不起訴處分」包括「緩起訴處分」在內等語
    ，雖本院對於各機關就其職掌所作有關法規釋示之行政命令
    ，固未可逕行排斥而不用；惟細繹上揭公函內容，並未具體
    說明其法理及規範依據為何，則基於上述之說明及司法院大
    法官會議釋字第137號解釋之意旨，本院自得依據學理、法
    律規範，妥為解釋認定。且行政罰法第26條第2項乃例外得
    裁處行政秩序罰之補充規定，參諸該條文係將「不起訴處分
    」、「無罪」、「免訴」、「不受理」、「不付審理」等不
    能證明刑事被告犯罪或未曾使其實際接受刑罰之情形逐一臚
    列，顯然與該條第1項所指發生處罰競合之前提要件尚有未
    合，故有第2項仍依違反行政法上義務規定裁處之必要。
  (二)查本件異議人甲○○於服用酒類後，經警抽取其血液檢測，
    換算酒後呼吸所含酒精成分為每公升1.38毫克，已達無法安
    全駕駛動力交通工具之程度，猶仍駕駛汽車行駛於道路上之
    犯罪行為，業經臺灣臺中地方法院檢察署檢察官以95年度偵
    字第24919號為緩起訴處分在案，其緩起訴處分期間為一年
    ，該案被告即本件異議人應向國庫支付50,000元，且上開緩
    起訴期間期滿未經撤銷，有上開緩起訴處分書及臺灣高等法
    院被告前案紀錄表在卷可按，是則，本件緩起訴處分既非不
    能證明異議人之犯罪事實，且有支付一定金額之實質處罰，
    自與上開行政罰法第26條第2項列舉之不起訴處分等情形迥
    然有別，仍無從遽為比擬而為相同之處置。如若不然，則刑
    事被告如經法院循審判程序判處罰金或得以易科罰金之拘役
    或有期徒刑，均得以援用行政罰法第26條第1項之規定，免
    於處以行政秩序罰之雙重不利益；至於藉由緩起訴處分而節
    省司法資源者，在基於實質懲罰目的而其財產權遭受剝奪之
    餘，卻仍需繳納一定金額之行政罰鍰，其結果勢必降低刑事
    被告接受緩起訴處分之意願，而反噬緩起訴處分替代繁複刑
    事審判程序之制度性機能。準此以言，行政罰法第26條第2
    項既未將緩起訴處分列舉其中，本於「例外規定從嚴解釋」
    之法理及前揭說明，自不能將條文中「不起訴處分」之範圍
    ，擴及於性質顯不相同之「緩起訴處分」，附此敘明。而道
    路交通管理處罰條例第35條所規定之裁處，含有罰鍰與吊扣
    駕照之處分，二者分屬行政罰法中之裁罰，有對於過去違反
    義務行為處罰之「秩序罰」（指罰鍰），以及對於預防將來
    再犯危險之「管制罰」（指吊扣駕照）；前者對於過去義務
    違反而為秩序罰之目的，與刑事制裁酒醉駕車所欲達到保護
    交通安全之目的相同，二者既為相同之目的，則處以較重之
    刑事制裁為已足，自無重複處罰行政罰之必要。本件對於性
    質相同之金錢裁罰，已依懲罰作用較強之刑事法律制裁後，
    即無再依行政法為相同處罰之理。原處分就此未予詳查，遽
    予裁罰，尚有未恰。本件就此部分之異議為有理由，原處分
    應予撤銷。至於原處分關於吊扣駕駛執照部分，受處分人就
    此部分並未聲明異議，並非本院審酌之範圍，併予敘明。
六、綜上所述，原處分機關依道路交通管理處罰條例第35條第1
    項第1款、第24條第1項第2款、違反道路交通管理事件統一
    裁罰基準及處理細則第43條、違反道路交通管理事件統一裁
    罰標準表等規定，裁處異議人「罰鍰」45,000元部分，異議
    人之聲明異議為有理由，應由本院將該處分中罰鍰45,000元
    部分撤銷，並就此撤銷部分，另為不罰之諭知。
七、據上論斷，應依道路交通管理處罰條例第87條第2項，道路
    交通案件處理辦法第20條前段，裁定如主文。
中    華    民    國    97    年    9    月    30     日
                      交通法庭  法  官  廖慧如
以上正本證明與原本無異。
如不服本裁定應於送達後五日內向本院提出抗告狀。
                                書記官  張宏清
中    華    民    國    97    年    9    月    30     日


司法院資訊處製作；財團法人民間司法改革基金會備份。
